臺灣高等法院臺南分院刑事判決
　　　　　　　　　　　　　　　　 94年度上易字第476號　Ａ
上　訴　人　臺灣臺南地方法院檢察署檢察官
被　　　告　甲○○
選任辯護人　洪梅芬　律師
　　　　　　李季錦　律師
　　　　　　涂欣成　律師
上列上訴人因被告背信案件，不服臺灣臺南地方法院94年度易字
第45號中華民國94年8月2日第一審判決（起訴案號：臺灣臺南地
方法院檢察署93年度偵字第6780號），提起上訴，本院判決如下
：
    主  文
上訴駁回。
    理  由
一、公訴意旨略以：被告甲○○係中華電信股份有限公司（下稱
    中華電信公司）新營營運處（現併入臺南營運處）麻豆服務
    中心之業務佐，負責處理該公司關於電話用戶資料查詢事務
    ，其明知除用戶本人外，僅於公務上（如司法或檢調警審理
    或偵辦犯罪）有需要時，始能提供電話客戶之名稱、地址等
    資料予用戶以外之人，竟意圖為他人不法之利益，於民國92
    年7月3日，由某不詳人士前往中華電信公司麻豆服務中心，
    佯裝欲洽辦電信繳費證明，並由甲○○提供服務，詎其明知
    該不詳人士所申請者，並非其本人之電信繳費證明，竟違背
    中華電信公司之業務規定，擅自進入該公司之電腦系統，非
    法查詢辰霖醫院管理顧問公司（下稱「辰霖公司」）及伯霖
    企業有限公司（下稱「伯霖公司」）所申辦市內電話門號「
    06─0000000」及「06─0000000」之用戶名稱及帳單投遞地
    址等資料，並將上開用戶個人資料洩露給該不詳人士（所涉
    洩漏職務上工商秘密罪嫌部分未據告訴），而為違背其任務
    之行為。嗣該不詳人士取得「辰霖公司」及「伯霖公司」之
    基本資料後，即以散發黑函之手法，影射「辰霖公司」及「
    伯霖公司」與醫院間有不正利益輸送關係，以達打擊「辰霖
    公司」及「伯霖公司」之目的，並造成「辰霖公司」、「伯
    霖公司」及中華電信公司商譽上之損害。案經法務部調查局
    臺南縣調查站移送臺灣臺南地方法院檢察署檢察官偵查起訴
    ，因認被告甲○○所為，涉犯刑法第342條第1項之背信罪嫌
    等語。
二、按犯罪事實應依證據認定之，無證據不得認定犯罪事實；又
    不能證明被告犯罪者，即應諭知無罪之判決，刑事訴訟法第
    154條第2項、第301條第1項分別定有明文。次按刑事訴訟法
    第161條已於91年 2月8日修正公布，其第一項規定：檢察官
    就被告犯罪事實，應負舉證責任，並指出證明之方法。因此
    ，檢察官對於起訴之犯罪事實，應負提出證據及說服之實質
    舉證責任。倘其所提出之證據，不足為被告有罪之積極證明
    ，或其指出證明之方法，無從說服法院以形成被告有罪之心
    證，基於無罪推定之原則，自應為被告無罪判決之諭知（最
    高法院92年台上字第 128號判決要旨參照）。又認定不利於
    被告之事實，須依積極證據，苟積極證據不足為不利於被告
    事實之認定時，即應為有利於被告之認定，更不必有何有利
    之證據（最高法院32年上字第816號判例要旨參照）。
三、公訴及上訴意旨認被告甲○○涉犯刑法第342條第1項之背信
    罪嫌，係以：(一)「辰霖公司」及「伯霖公司」之負責人周漢
    章於警、偵訊中指述「辰霖公司」（電話號碼「06-0000000
    」）及「伯霖公司」（電話號碼「06-0000000」）之電信費
    之繳費證明資料遭洩漏；(二)被告甲○○於該不詳人士申請「
    上開「06-0000000」及「06-0000000」二線電話之電信繳費
    證明時，未依中華電信公司市○○路業務作業要點第十七章
    第二節規定，要求該不詳人士填具申請書，復未查核該不詳
    人士之身分（是否為本人或代理人）、營利事業登記證及公
    司大、小章，即輕易將電信繳費證明（其上載有用戶名稱及
    帳單寄送地址）交付予該不詳人士，其顯有協助該不詳人士
    取得電信繳費證明上用戶個人資料；(三)證人劉美蘭（中華電
    信公司臺南營運處麻豆服務中心員工）於偵查中證稱：申請
    電信繳費證明，依規定須逐一填具申請書等語；(四)有被告甲
    ○○以電腦查詢「06-0000000」及「06-0000000」二線電話
    之查詢紀錄表、中華電信公司函附該公司市○○路業務作業
    要點各一件在卷可憑；(五)被告上開違背任務行為，造成「辰
    霖公司」、「伯霖公司」及中華電信公司商譽上之損害等，
    資為對被告甲○○論罪之依據。
四、訊據被告甲○○固坦白承認：伊在中華電信新營營運處麻豆
    服務中心擔任業務佐，負責處理該公司關於電話用戶資料查
    詢等業務，於上開時間承辦不詳人士申請「06-0000000」及
    「00-0 000000」二線電話之電信繳費證明時，未要求該不
    詳人士填具申請書及查核該不詳人士之身分是否為本人或代
    理人、營利事業登記證及公司大、小章，即將電信繳費證明
    交給該不詳人士等情，業據證人即「辰霖公司」及「伯霖公
    司」之負責人周漢章於調查站及檢察官偵查中指述綦詳（法
    務部調查局台南縣調查站調勵肅字第09367804740號第4、5
    頁《下稱調查卷》，偵查卷第31頁），並有「06-0000000」
    及「06-0000000」二線電話之中華電信公司之「客戶資訊管
    理作業系統（CICS）管制作業查詢紀錄表」一件及「電信費
    收訖證明單」二紙附卷可稽（調查卷第11、12、18頁）。又
    依中華電信公司內部規定，用戶至該公司申請電信繳費證明
    ，須出示身分之證明文件，並須於申請書上親自簽章；營業
    用戶要求查詢時，須出示營利事業登記證，代表人身分證正
    本或影本，以及代理人之身分證件正本以供核對，並於申請
    書上蓋公司章、負責人章及代理人簽名暨登記身分證件資料
    ，亦據證人劉美蘭於檢察官偵查及原審法院94年4月19日審
    理時證述明確（偵查卷第31至33頁，原審卷第62、63頁），
    復有中華電信公司91年6月12日信行五字第91C8200818號函
    及附件「市內電話業務作業要點」及中華電信公司臺灣南區
    電信分公司臺南營運處93年9月9日南服字第93C0600436號函
    附卷可稽（調查卷第13至17頁，偵查卷第38至40頁）。綜參
    上開補強證據，已足資證明該部分事實可確信為真實。
五、被告堅決否認有上開背信犯行，辯稱：伊不是故意的，伊在
    中華電信公司服務三十年，均有好的表現，本件未要求該不
    詳人士提出申請書係因當時是中午時間，只有伊一個人在櫃
    檯，非常忙碌，因一時疏忽才將前揭二公司之繳費證明書發
    給該不詳人士等語。
    被告之辯護人並辯護以：被告並非為「辰霖公司」及「伯霖
    公司」處理事務，無由對該上開公司負有背信罪責，又中華
    電信公司並未對被告提起告訴，亦無任何財產上之損害可言
    ，與背信罪須致生損害於委任處理事務者之財產或其他利益
    亦有未合等語。
六、是以，本院所應審認者為：(一)被告是否具有取得不法利益或
    損害本人利益之主觀意圖？(二)本件背信罪之被害客體係何人
    ？即被告係受何人委任處理事務？(三)被告之行為，是否致生
    損害於委任其處理事務者之財產或其他利益？經查：
  (一)依檢察官所提之證據，無法證明被告是否具有取得不法利益
    或損害本人利益之主觀意圖
    (1)按背信罪之成立，以處理他人事務之人，有意圖為自己或
      第三人取得不法利益，或圖加損害於本人之意思，而故意
      違背其任務之行為為要件，如僅因處理事務怠於注意，致
      其事務生不良之影響，則為處理事務之過失問題，既非故
      意為違背其任務之行為，自不負若何罪責；又按刑法第三
      百四十二條之背信罪，以有取得不法利益或損害本人利益
      之意圖為必要，若無此意圖，即屬缺乏意思要件，縱有違
      背任務之行為，並致生損害於本人之財產或其他利益，亦
      難律以本條之罪（最高法院22年上字第3537號及30年上字
      第1210號判例分別參照）。
    (2)證人劉美蘭於原審審理時證稱：92年7月3日，伊在帳戶櫃
      檯窗口工作，甲○○在市話業務櫃檯窗口工作，中午時段
      窗口人員有輪值，伊的窗口本來四人剩二人，甲○○的窗
      口從三人剩一人，伊的交班時間是中午十二點休息，市話
      業務櫃檯窗口的交班時間是上午十一點半休息，被告的市
      話業務櫃檯中午交班時僅剩一人，伊等之工作非常忙，中
      午時段復比較忙等語明確（原審卷第65至67頁）。又查上
      開「06-0000000」及「06-0000000」二線電話之客戶繳費
      查詢，係被告甲○○於92年7月3日11時26分及11時29分查
      詢，有「客戶資訊管理作業系統（CICS）管制作業查詢紀
      錄表」一件附卷可稽（調查卷第18頁）。是由上開證人劉
      美蘭之證言及查詢紀錄表，足徵被告於受理本件申請繳費
      證明案件時，當時櫃檯僅有被告一人乙節應屬實情，再參
      以證人即中華電信公司新營營運處政風室主任陳貞伸於原
      審審理時亦證稱：甲○○案移送到政風室後，第二天就約
      談甲○○，甲○○說工作繁忙疏忽沒有留下客戶之申請資
      料等語，益證被告甲○○上開所辯當時是中午時間，只有
      其一個人在櫃檯，當時較忙等情，應非虛構。
    (3)且參以，中華電信公司之員工如要查詢客戶電信繳費情形
      ，要在電腦輸入查詢人之帳號、密碼，才能登入系統查詢
      ，亦據證人劉美蘭於檢察官偵查中證述明確（偵查卷第32
      頁），此一規定並為被告甲○○所熟知，如其故意要將上
      開電話用戶繳費證明交給該不詳人士，以取得不法利益或
      損害中華電信公司之利益，理應會採取規避上開留下其查
      詢之資料，豈會留下清楚之資料自洩行跡？益見被告甲○
      ○應非故意將上開電話用戶繳費證明交給該不詳人士甚明
      。
    (4)再者，被告甲○○於中華電信公司任職三十年，工作表現
      良好，屢獲嘉獎，有87年至89年及92年之年終考成通知書
      計四紙，及92年至93年之嘉獎令五紙等影本附卷可參（原
      審卷第44至52頁），且證人即中華電信公司麻豆服務中心
      主任盧德元於原審審理時亦證稱：周漢章（「辰霖公司」
      及「伯霖公司」之負責人）於92年 9月16日中午來公司陳
      情，經伊查詢繳費證明是甲○○經手，伊問甲○○，甲○
      ○說她也沒有印象，因已事隔兩個月，甲○○只有這一件
      受行政處分記過等語（原審卷第68至70頁），足認被告甲
      ○○一向素行良好。再參以，被告甲○○與中華電信公司
      間未曾有過糾葛，其並無損害中華電信公司之利益之動機
      ，且其於中華電信公司已任職三十年，除非有鉅大之利益
      讓其甘冒風險，否則其豈會將三十年來之良好形象毀於一
      旦。
    (5)此外，公訴人迄今仍無法證明被告甲○○與該不詳人士認
      識，或甲○○有取得何不法利益，或有何取得不法利益之
      意圖或損害中華電信公司利益之意圖，甚至亦未能證明被
      告甲○○與「辰霖公司」及「伯霖公司」有何過節或與上
      開二公司之負責人周漢章間有何過節，顯見被告甲○○缺
      乏犯意，係其一時疏忽所致，是被告辯稱其不是故意為之
      等語，與事實相符，應堪採信。
  (二)被告應係受中華電信公司之委任處理事務
    (1)按刑法第三百四十二條之背信罪，須以為他人處理事務為
      前提，所謂為他人云者，係指受他人委任，而為其處理事
      務而言（最高法院49年台上字第1530號判例參照）。即謂
      被告之行為，是否致生刑法第三百四十二條之背信罪，以
      行為人有取得不法利益或損害本人利益為必要，且該條所
      稱之「為他人處理事務」，係指基於對他人之內部關係，
      有負擔處理他人事務之任務而言。
    (2)查本件被告甲○○為中華電信公司任用之業務佐，乃為中
      華電信公司處理事務之人，其並非屬為「辰霖公司」及「
      伯霖公司」處理事務之人，應可認定。
    (3)從而，被告甲○○漏未依照中華電信公司規定要該不詳人
      士提出申請書及相關證件，縱遭有心人士持之不當使用，
      而致「辰霖公司」及「伯霖公司」受有損害，因「辰霖公
      司」及「伯霖公司」並非委任被告處理事務之『本人』，
      與刑法背信罪之構成要件尚屬有間。是則檢察官執以被告
      之行為，損害「辰霖公司」及「伯霖公司」商業上信譽，
      而認被告涉有刑法背信罪嫌云云，容有誤會。
  (三)依檢察官所提之證據，無法證明因被告之行為，致生損害於
    委任其處理事務者之財產或其他利益
    (1)按刑法第三百四十二條第一項之背信罪，係以「違背任務
      之行為，致生損害於本人之財產或其他利益」為要件，而
      所謂「其他利益」，固亦指財產利益而言。但財產權益，
      則涵義甚廣，有係財產上現存權利，亦有係權利以外之利
      益，其可能受害情形更不一致，如使現存財產減少（積極
      損害），妨害財產之增加，以及未來可期待利益之喪失等
      (消極損害)，皆不失為財產或利益之損害（最高法院87年
      度台上字第3704號判決參照）。又衡諸刑法第三百四十二
      條背信罪所保護者為財產法益，亦可見法文指致生損害於
      本人財產或其他利益，應指行為人處理事務，造成委任者
      （本人）財產或產上利益之損失而言。
    (2)查被告之上開行為，並未造成中華電信公司任何財產或財
      產上利益之損害甚明，至檢察官以中華電信公司受有商業
      上信譽之損害，是否係屬刑法第三百四十二條背信罪所保
      護之財產法益，亦非無疑。此外，檢察官對於被告之行為
      ，致生損害於委任其處理事務者即中華電信公司之財產或
      其他利益，復未能舉出任何積極證據以證明之，自難逕以
      該罪相繩。
  (四)綜參上開各項事證，被告既不具有取得不法利益或損害本人
    利益之主觀意圖，且其行為，亦未致生損害於委任其處理事
    務者即中華電信公司之財產或其他利益，自難成立刑法第三
    百四十二條背信罪。
七、至檢察官上訴意旨以申請電信繳費證明須遵守嚴格之要求，
    被告並非單純疏失云云。惟查證人即中華電信公司麻豆服務
    中心主任盧德元及中華電信公司新營營運處政風室主任陳貞
    伸一致證稱：因核發繳費證明發生爭執者僅有這一件，一般
    都是洩漏客戶基本資料等語。又查，被告除了本件受理案件
    外，沒有其他客戶之申告紀錄，顯見被告於中華電信公司服
    務期間，表現良好，並無任何違失，而本件申請者係繳費證
    明，再加申請時間為中午僅被告一人值班，被告因忙碌而一
    時疏忽核發繳費證明，應認確無違背職務之故意，已如前述
    。並參以，證人盧德元亦證稱：一般申請核發繳費證明之用
    途，係公司沒有收到收據，來申請補發，依客戶電話號碼輸
    人後，就會出現公司名稱、地址、電話號碼、應繳帳款，是
    公司電腦的程式設計，繳費證明並未加註限本人申請之欄位
    等語（原審卷第70至72頁）。益徵，被告在其承辦業務處理
    經驗，主觀上認為繳費證明僅係客戶因未收到收據，而來申
    請補發以供證明之用，且前來申請之不詳人士又能清楚告知
    被告上開二支電話之正確號碼，被告因此疏忽而核發繳費證
    明，亦與常情無違，足證被告主觀上應無違背職務之背信故
    意，是檢察官上訴意旨，以申請電信繳費證明須遵守嚴格之
    要求，即推論被告並非單純疏失云云，尚非合理。
八、檢察官上訴意旨另以：被告拒不配合偵查，以致無從查證本
    案申請資料及舉證被告有無收取利益，被告有無收取利益非
    本案之重點云云。然依刑事訴訟法第161條第1項規定，檢察
    官就被告犯罪事實，應負舉證責任，並指出證明方法。經查
    檢察官自始未能提出積極之直接證據，以證明被告犯罪成立
    ，甚而亦未能舉證證明該不詳申請人士為何人？及就被告與
    該不詳人士及「辰霖公司」及「伯霖公司」是否具有何關係
    而具有犯罪動機等情況事實提出間接證據，難謂已盡完善之
    舉證責任。況且，被告在中華電信公司服務三十餘年，工作
    表現良好，屢獲嘉，又無證據明其與該不詳人士及「辰霖
    公司」及「伯霖公司」有何特殊關係存在或因本件申請而受
    有何利益，衡情應無鋌而走險，犯本案而罹犯刑章之理。是
    上訴意旨空言執此論斷，亦非可取。
九、綜上所述，檢察官所提出之上開證據，均不足資為被告甲○
    ○有罪之積極證明。被告甲○○處理上開客戶電信繳費證明
    ，縱有過失責任，其一時疏忽未要求該不詳人士提出申請書
    及相關證件，可能應負行政上之責任（已被記過處分）或民
    事上之責任，然刑法第三百四十二條之背信罪並不處罰過失
    犯，自不得以該罪相繩。此外，復查無其他積極證據足以證
    明被告甲○○有被訴之刑法第三百四十二條第一項之背信罪
    犯行，原審認為不能證明被告犯罪，判決諭知被告無罪。本
    院核其認事用法均無不當。檢察官上訴意旨所指摘各節，經
    查亦非有據，已如前述，是檢察官上訴，為無理由，應予駁
    回。
十、據上論結，應依刑事訴訟法第368條，判決如主文。
本案經檢察官徐松奎到庭執行職務。
中　　華　　民　　國　　94　　年　　11　　月　　4 　　日
                  刑事第四庭    審判長法　官　吳志誠
                                      法　官　林勝木
                                      法　官　蔡美美
以上正本證明與原本無異。
不得上訴。
　　　　　　　　　　　　　　　　　　　書記官　蔡振豐
中　　華　　民　　國　　94　　年　　11　　月　　7 　　日
